【裁判字號】    98,自,9
【裁判日期】    990819
【裁判案由】    詐欺等
【裁判全文】
臺灣臺南地方法院刑事判決                 98年度自字第9號
自  訴  人  弓銓企業股份有限公司
兼 代表 人  丙○○
自  訴  人  丁○○
共      同
自訟代理人  劉炯意律師
被      告  乙○○
            甲○○
共      同
選任辯護人  徐朝琴律師
上列被告因誣告等案件，經自訴人提起自訴，本院判決如下：
    主  文
乙○○、甲○○均無罪。
    理  由
一、本件自訴意旨略以：
(一)自訴人弓銓企業股份有限公司（下簡稱弓銓公司），以「儀
    器製造、研究、開發、生產、製造及銷售各式電子式流量計
    及相關零組件、讀表介面、自動分析監控系統及相關軟硬體
    」為業，主要客戶為臺灣自來水公司。被告乙○○為吉鼎實
    業股份有限公司、欣科鈺企業有限公司（下簡稱吉鼎公司、
    欣科鈺公司）之負責人，其於民國九十四年六月間，以其公
    司目前財務困難，需要資金週轉，並以其個人多年承攬臺灣
    自來水公司工程，因而熟知臺灣自來水公司之招標運作，且
    與該公司人員熟識，其有能力協助自訴人承攬臺灣自來水公
    司之工程，亦有能力協助施作工程，而於自訴人處表明希望
    先向自訴人借款新臺幣（下同）二百六十萬元，日後再從工
    程款之中扣除，拜託自訴人與吉鼎公司、欣科鈺公司簽訂合
    作協議書，各一千二百萬元、一千萬元，日後協助自訴人標
    得臺灣自來水公司之工程，再將部分工程交由吉鼎公司、欣
    科鈺公司承作，自訴人不疑有詐，因而陷於錯誤，於自訴人
    位於臺南縣善化鎮臺南科學園區○○○路八號之公司內與吉
    鼎公司、欣科鈺公司簽訂合作協議書，被告乙○○更以吉鼎
    公司名義交付四張發票共一千二百萬元，以欣科鈺公司名義
    交付一張發票一千萬元，可讓自訴人先行報稅為餌，以抵日
    後工程費用，而向自訴人借款二百六十萬元，自訴人不疑有
    詐，因而陷於錯誤，於九十四年七月十三日匯款二百六十萬
    元至被告乙○○指定之吉鼎公司帳戶。然被告乙○○取得款
    項後，不僅未協助自訴人標得工程，更與自訴人競標臺灣自
    來水公司工程。因認被告乙○○涉有刑法第三百三十九條第
    一項之詐欺取財罪嫌云云。
(二)被告乙○○明知上開二份合作協議書為其詐欺誘騙自訴人簽
    訂，被告乙○○、甲○○竟於九十七年十月八日對自訴人弓
    銓公司前後任董事長即自訴人丙○○、丁○○提起詐欺自訴
    ，並於上開自訴案件中捏造下列事實：1.自訴人以臺灣自來
    水公司有關「水量計算自動讀表工程」將有十億元長期工程
    之願景為餌，於九十四年六月間，誘使吉鼎公司、欣科鈺公
    司等分別簽立「合作協議書」，約定由該二公司負責規劃、
    施工。2.兩造簽訂前開合作協議書後，自訴人並未委託吉鼎
    公司、欣科鈺公司施作任何工程，被告乙○○、甲○○竟於
    自訴狀中謊稱「詎工程完工後，自訴人公司要求被告給付約
    定之工程款外，另額外報酬二千二百萬元時，均遭拒絕不給
    」等語。3.有關誠興科技公司承攬臺灣自來水公司二區工程
    部分，係誠興公司將部分工程轉包弓銓公司、元緒公司、欣
    科鈺公司。被告乙○○、甲○○卻捏造上開工程係由自訴人
    弓銓公司轉包給欣科鈺公司。4.臺灣自來水公司第一區自動
    讀表工程，原由欣科鈺公司負責規劃設計至預算成立，自來
    水公司辦理工程發包時，自訴人故意不提出相關文件，致欣
    科鈺公司無文件參與投標。5.自訴人因與自來水公司從事材
    料買賣，與標取工程，需要交際給付特殊開支，乃又囑獨資
    類型之吉鼎公司、欣科鈺公司除給付自訴人約定之工程材料
    款外，另需支付自訴人丁○○六百九十萬元等額款項，供自
    訴人運用交際。事後自訴人等均堅決否認，於民事庭請求欣
    科鈺公司給付材料款時，辯稱六百九十萬元係自訴人丁○○
    私人之借款等語，嗣經本院以九十七年度自字第四六號裁定
    駁回上開自訴並經臺灣高等法院臺南分院以九十八年度抗字
    第一二一號裁定駁回抗告而確定，因認被告乙○○、甲○○
    二人涉有刑法第一百六十九條第一項之誣告罪嫌云云。
二、按犯罪事實應依證據認定之，無證據不得認定犯罪事實；不
    能證明被告犯罪者，應諭知無罪之判決，刑事訴訟法第一百
    五十四條第二項、第三百零一條第一項分別定有明文。又事
    實之認定，應憑證據，如未能發現相當證據，或證據不足以
    證明，自不能以推測或擬制之方法，以為裁判基礎（最高法
    院四十年臺上字第八六號判例意旨參照）。且認定犯罪事實
    所憑之證據，雖不以直接證據為限，間接證據亦包括在內，
    然而無論直接證據或間接證據，其為訴訟上之證明，須於通
    常一般之人均不致有所懷疑，而得確信其為真實之程度者，
    始得據為有罪之認定，倘其證明尚未達到此一程度，而有合
    理之懷疑存在，無從使事實審法院得有罪之確信時，即應由
    法院為諭知被告無罪之判決（最高法院七十六年臺上字第四
    九八六號判例意旨參照）。又刑事訴訟法第一百六十一條第
    一項規定：檢察官就被告犯罪事實，應負舉證責任，並指出
    證明之方法。因此，檢察官對於起訴之犯罪事實，應負提出
    證據及說服之實質舉證責任。倘其所提出之證據，不足為被
    告有罪之積極證明，或其指出證明之方法，無從說服法院以
    形成被告有罪之心證，基於無罪推定之原則，自應為被告無
    罪判決之諭知（最高法院九十二年臺上字第一二八號判例意
    旨參照）。上開規定，於自訴程序同有適用。因此，自訴人
    對於自訴之犯罪事實，亦應負提出證據及說服之實質舉證責
    任。倘自訴人所提出之證據，不足為被告有罪之積極證明，
    或其闡明之證明方法，無從說服法院形成被告有罪之心證，
    基於無罪推定之原則，亦應為被告無罪之諭知（最高法院九
    十七年臺上字第七六八號判決意旨參照）。又刑法第三百三
    十九條第一項詐欺取財罪之成立，以意圖為自己或第三人不
    法所有，以詐術使人將本人或第三人之物交付為要件。所謂
    以詐術使人交付，必須被詐欺人因其詐術而陷於錯誤，若其
    所用方法，不能認為詐術，亦不致使人陷於錯誤，即不構成
    該罪（最高法院四十六年臺上字第二六○號判例意旨參照）
    。復按誣告罪之成立，以意圖他人受刑事處分虛構事實而向
    該管公務員申告為其要件，故其所訴事實，雖不能證明係屬
    實在，而在積極方面尚無證據證明其確係故意虛構者，仍不
    能遽以誣告罪論處（最高法院四十六年臺上字第九二七號判
    例意旨參照）。
三、自訴意旨認被告乙○○涉犯刑法第三百三十九條第一項之詐
    欺取財罪，及認被告乙○○、甲○○二人共同涉犯刑法第一
    百六十九條第一項之誣告罪嫌，無非係以卷附之合作協議書
    二份、統一發票五張、匯款單一張，及被告乙○○、甲○○
    對自訴人丙○○、丁○○所提起之詐欺案件，業經本院及臺
    灣高等法院臺南分院分別以九十七年度自字第四六號、九十
    八年度抗字第一二一號裁定駁回被告之自訴確定為其主要論
    據。訊據被告乙○○、甲○○均堅詞否認有何詐欺及誣告之
    犯行，被告甲○○辯稱：伊只是公司的掛名負責人，公司大
    小事均由伊父親乙○○處理等語；被告乙○○則辯稱：伊對
    自訴人丙○○、丁○○二人所提起之詐欺自訴，均非憑空捏
    造，何來誣告之有等語（見本院卷第一○九頁）。
四、經查：
(一)詐欺部分：
 1、自訴意旨雖指稱被告乙○○曾於九十四年六月間，以其公司
    目前財務困難，需要資金週轉，並以其個人多年承攬臺灣自
    來水公司工程，因而熟知臺灣自來水公司之招標運作，且與
    該公司人員熟識，其有能力協助自訴人弓銓公司承攬臺灣自
    來水公司之工程，亦有能力協助施作工程，拜託自訴人弓銓
    公司與其所經營之吉鼎公司、欣科鈺公司簽訂系爭合作協議
    書，並以吉鼎公司、欣科鈺公司可先交付同額發票供自訴人
    弓銓公司報稅為餌，向自訴人弓銓公司詐取二百六十萬元借
    款云云。另自訴代理人經本院詢問自訴人弓銓公司與吉鼎公
    司、欣科鈺公司簽訂之系爭二份合作協議書之真意究竟為何
    時，陳稱：被告乙○○向自訴人弓銓公司遊說，其有能力協
    助自訴人弓銓公司取得臺灣自來水公司相關工程，若自訴人
    弓銓公司取得相關工程以後，須一部分轉給吉鼎公司及欣科
    鈺公司承攬施作，當時約定日後由欣科鈺公司承攬施作工程
    款為一千萬元，吉鼎公司部分則為一千二百萬元云云（見本
    院卷第七十九頁）。然觀諸自訴人所提出之二紙合作協議書
    ，其內容僅載稱：「茲同意承攬甲方（即弓銓公司）現場安
    裝乙案，協議內容如下：一乙方（即吉鼎公司）須依甲方要
    求完成水電、儀表安裝、工程施工、工程測試、驗收與工程
    驗收後之一年保固委託。二甲方須依此案支付乙方新臺幣壹
    仟貳佰萬元整（含稅）。三建置本合作協議書如有未盡事宜
    ，雙方應以誠信原則，另以書面協議增修之。四本合作協議
    書乙式兩份，由雙方各執乙份為憑」、「茲同意承攬甲方現
    場安裝乙案，協議內容如下：一乙方（即新科鈺公司）須依
    甲方（即弓銓公司）要求完成水電、儀表安裝、工程施工、
    工程測試、驗收與工程驗收後之一年保固委託。二甲方須依
    此案支付乙方新臺幣壹仟萬元整（含稅）。三建置本合作協
    議書如有未盡事宜，雙方應以誠信原則，另以書面協議增修
    之。四本合作協議書乙式兩份，由雙方各執乙份為憑」等語
    （見本院卷第九至十頁），並無自訴人所謂之吉鼎公司、欣
    科鈺公司同意於雙方契約成立時，先行開立同額發票供自訴
    人弓銓公司報稅，亦無被告乙○○先以其所經營之吉鼎公司
    、欣科鈺公司名義，向自訴人弓銓公司借款二百六十萬元，
    再由日後之工程中扣除等文字之記載。則由前揭證據資料，
    僅能證明被告乙○○所經營之吉鼎公司、欣科鈺公司曾與自
    訴人弓銓公司簽訂系爭合作協議書之事實，但仍無從佐證自
    訴人前揭自訴意旨確係真實可採。
 2、雖自訴人提出匯款書一紙，以資證明自訴人確有於九十四年
    七月十三日匯款二百六十萬元至吉鼎公司帳戶（見本院卷第
    十三頁），然被告乙○○於本院審理中堅詞否認上開二百六
    十萬元係借款（見本院卷第一五四頁），而自訴人迭至本院
    言詞辯論終結前，亦均無法提出上開二百六十萬元匯款確係
    借款之相關佐證，且自訴代理人於本院審理中更坦承雙方間
    未曾簽立借據（見本院卷第八十頁），綜上，自無從單憑自
    訴人前開片面指訴，遽認上開二百六十萬元匯款與系爭合作
    協議書有關，更無從以此推認被告乙○○確有自訴人所指訴
    之「以其有能力協助自訴人弓銓公司取得臺灣自來水公司相
    關工程，及可先以吉鼎公司、欣科鈺公司名義開立同額發票
    供自訴人弓銓公司報稅為餌，誘使自訴人弓銓公司與吉鼎公
    司、欣科鈺公司分別簽立上開合作協議書，進而向自訴人弓
    銓公司詐取二百六十萬元借款」之詐欺犯行。
 3、退步以言，縱認被告乙○○確曾以「其與臺灣自來水公司關
    係良好，可以影響臺灣自來水公司相關工程發包之順序及採
    購產品之內容」等語，誘使自訴人弓銓公司與吉鼎公司、欣
    科鈺公司簽立上開合作協議書，然就有關被告乙○○有無能
    力影響臺灣自來水公司工程發包順序部分，自訴代理人既不
    否認被告乙○○並未提出任何不實資料，或有何讓自訴人作
    出錯誤判斷之具體作為（見本院卷第八十頁反面），則關於
    本件合作協議書之簽訂，既係由自訴人自行評估各項利敝得
    失後選擇之結果，在無證據證明被告乙○○有何施用詐術而
    誤導自訴人對本件債信風險判斷之情形下，自不得單以自訴
    人日後實際標得之工程數量及獲利不如預期，率認被告乙○○應負詐欺罪責。
 4、綜上所述，本件依自訴人所舉證據尚不足以證明被告乙○○
    有詐欺取財犯行。此外，復查無其他積極證據足證被告乙○○涉有自訴人所指前述犯行，依前開法律規定及判例意旨，
    自應為被告乙○○無罪之諭知。
(二)誣告部分：
 1、被告甲○○、乙○○分別為吉鼎公司、欣科鈺公司之負責人
    ，被告乙○○、甲○○曾於九十七年間，以吉鼎公司、欣科
    鈺公司之名義，對自訴人丙○○、丁○○提起詐欺自訴，由
    本院以九十七年度自字第四六號受理在案。上開案件經本院
    依刑事訴訟法第三百二十六條第三項規定裁定駁回，被告不
    服提起抗告，經臺灣高等法院臺南分院於九十八年四月十七
    日以九十八年度抗字第一二一號駁回抗告而確定等情，為被
    告乙○○、甲○○所不爭執，並有上開裁定二份在卷可稽（
    見本院卷第二十四至三十三頁），此部分事實，固堪認定。
    惟被告乙○○、甲○○是否構成誣告罪，仍應視其是否有虛
    構誣告之故意以為斷，尚不能僅因被告乙○○、甲○○所指
    之事，不能證明係屬實在，即對被告乙○○、甲○○二人以
    誣告罪相繩，乃屬當然。
 2、被告乙○○、甲○○於本院九十七年度自字第四六號自訴意
    旨係謂：「被告丙○○、丁○○係弓銓公司之前後任董事長
    ，又屬夫妻，乃以臺灣自來水公司有關『水量計算自動讀表
    工程』將有十億元長期工程之願景為餌，於九十四年六月間
    ，誘使自訴人吉鼎公司、欣科鈺公司分別簽立『合作協議書
    』，約定由自訴人公司負責規劃、施工，被告所屬之弓銓公
    司則負責供給相關文件及所需材料，而使自訴人公司陷於錯
    誤，開立與被告所屬公司應支付自訴人公司之工程款外，另
    額外要報酬自訴人等之金額，分別為一千二百萬元及一千萬
    元之同額發票一次開足交給被告所屬公司，被告所屬公司則
    故意先給付自訴人公司定金共二百六十萬元為甜頭，餘款則
    偽稱將於工程完工時如額付清，致自訴人公司均不疑有他。
    詎工程完工後，自訴人公司要求被告給付約定之工程款外，
    另額外報酬二千二百萬元時，均遭拒絕不給，致自訴人公司
    遭到鉅大損失，始悉受騙」等語（見本院卷第十四至十八頁
    ）。然查，吉鼎公司、欣科鈺公司與自訴人弓銓公司間確曾
    簽訂「合作協議書」，雙方約定自訴人弓銓公司須依此案分
    別支付吉鼎公司、欣科鈺公司各一千二百萬元及一千萬元整
    （含稅），吉鼎公司及欣科鈺公司則依此各據以簽發二千二
    百萬元之發票予自訴人弓銓公司，此為被告乙○○、甲○○
    及自訴人等均不爭執，並有系爭合作協議書二紙及發票五紙
    在卷可參。雖被告乙○○、甲○○無法舉證證明，自訴人弓
    銓公司與吉鼎公司、欣科鈺公司間，曾經約定如其等在前開
    自訴案件所指訴之「自訴人弓銓公司除應給付吉鼎公司、欣
    科鈺公司工程款外，另須支付吉鼎公司、欣科鈺公司一千二
    百萬元及一千萬元之額外報酬」，亦無法提出相關事據證明
    自訴人丙○○、丁○○確有施用詐術使其陷於錯誤，進而與
    自訴人丙○○、丁○○簽立上開合作協議書並交付二千二百
    萬發票之事實。然本件自訴人弓銓公司確有與吉鼎公司、欣
    科鈺公司簽立前述內容之合作協議書此乃不爭之事實，且自
    訴人方面亦無法合理說明其等所簽訂之前開合作協議書之真
    意究竟為何，並提出相關之佐證以實其說，至今兩造對於如
    何解釋系爭合作協議書之實際內容仍各執一詞，是雖被告乙○○、甲○○於前開自訴案件中無法舉證證明其所訴之內容
    為真實，然亦無其他事證證明被告乙○○、甲○○所指訴之
    內容確係憑空捏造。
 3、自訴代理人復以，兩造簽訂合作協議書後，自訴人並未委託
    吉鼎公司、欣科鈺公司施作任何工程，被告二人竟於自訴狀
    中謊稱下列事實：(1)「俟工程完工後，自訴人公司等（即吉
    鼎公司、欣科鈺公司）要求被告（即自訴人丙○○、丁○○
    ）給付約定之工程款外，另額外報酬二千二百萬元時，均遭
    拒絕不給，致自訴人公司等遭到鉅大之損失，始悉受騙」；
    (2)「至於自訴人承接之工程外，如自來水公司第二區自動讀
    表工程，由誠興科技公司得標後轉包被告所屬弓銓公司，而
    由自訴人欣科鈺公司以九百萬元承接裝置完工。如今所屬弓
    銓公司亦積欠工程款三十八萬零五百九十八元及保固金約三
    十八萬一千元未付自訴人等，此又是自訴人公司所騙之一」
    ；(3)「又如自來水公司第一區自動讀表工程，原由自訴人欣
    科鈺公司負責規劃設計至預算成立，自來水公司辦理工程發
    包時，被告所屬公司則故意不提出相關文件，致自訴人公司
    無文件參與投標」；(4)「被告因與自來水公司從事材料買賣
    ，與標取工程，需要交際給付特殊開支，乃又囑獨資類型之
    自訴人公司除給付被告約定之工程材料款外，另需支付當時
    之案外人如被告丁○○個人（按當時尚非董事長）六百九十
    萬元等額外款項，供被告運用交際。如今被告等均堅決否認
    ，於民事庭請求自訴人欣科鈺公司給付材料款時，卻辯稱六
    百九十萬元係被告丁○○私人之借款云云，又是自訴人公司
    受騙之一」，顯有誣告之嫌等語（見本院卷第八十五至八十
    六頁）。惟按刑法上誣告罪之成立，在主觀方面，固須申告
    者有使人受刑事或懲戒處分之意思，在客觀方面，尤須所虛
    構之事實足使被誣告人有受刑事或懲戒處分之危險，若申告
    他人有不法行為，而其行為在刑法上並非構成犯罪，則被誣
    告者既不因此而有受刑事訴追之虞，即難論申告者以誣告之
    罪（最高法院二十年上字第一七○○號判例意旨參照）。本
    件被告乙○○、甲○○於前案所提起之自訴狀內容，固有上
    開文字之記載，惟觀諸被告乙○○、甲○○此部分主張，僅
    係在說明其等與自訴人間就系爭合作協議內容所引發之債務
    糾紛與民事糾葛，被告乙○○、甲○○此部分指訴內容尚與
    刑法詐欺罪之構成要件有間，而僅屬於債務不履行之民事糾
    葛，揆諸前揭判例要旨，縱認被告乙○○、甲○○於前案自
    訴狀中所敘及之此部分內容與事實有所出入，因在客觀上自
    訴人就此部分並未因之而有受追訴機關追訴之危險，自與誣
    告罪之構成要件不符，尚難以該罪相繩。
 4、綜上所述，被告乙○○、甲○○前以自訴人丙○○、丁○○
    涉犯詐欺犯行向本院提起自訴，雖因證據不足以證明自訴人
    丙○○、丁○○涉有前開罪嫌，並認屬民事糾紛，而經本院
    及臺灣高等法院臺南分院裁定駁回被告乙○○、甲○○上開
    自訴確定在案，惟亦無積極而確切之證據足證被告乙○○、
    甲○○有何虛編事實，構陷他人入罪之情事，且自訴人始終
    未能具體提出證據證明被告乙○○、甲○○非出於誤會或懷
    疑而係故意虛構何等事實。此外，本院亦查無其他積極證據
    足認被告乙○○、甲○○確有自訴意旨所指之誣告犯行，依
    前開法律規定及判例意旨，既不能證明被告乙○○、甲○○
    犯罪，自應為被告乙○○、甲○○無罪之諭知。
據上論斷，應依刑事訴訟法第三百四十三條、第三百零一條第一
項，判決如主文。
中    華    民    國    99    年    8     月    19    日
                  刑事第十四庭  審判長法  官  陳金虎
                                      法  官  周紹武
                                      法  官  孫淑玉
以上正本證明與原本無異
如不服本判決應於收受本判後10日內向本院提出上訴書狀，並應
敘述具體理由。其未敘述上訴理由者，應於上訴期間屆滿後20日
內向本院補提理由書狀（均須按他造當事人之人數附繕本）「切
勿逕送上級法院」。
                                      書記官  方秀貞
中    華    民    國    99    年    8     月    19    日

司法院資訊處製作；財團法人民間司法改革基金會備份。
